【裁判字號】    95,金,28
【裁判日期】    980421
【裁判案由】    損害賠償
【裁判全文】
臺灣臺北地方法院民事判決                95年度金字第28號
原      告  丁○○
訴訟代理人  池泰毅律師
複  代理人  蔡子琪律師
被      告  宏遠證券股份有限公司
法定代理人  庚○○
訴訟代理人  陳宏模律師
複  代理人  莊志成律師
被      告  戊○○
訴訟代理人  丙○○
被      告  辛○○原名：己○.
上列當事人間請求損害賠償事件，本院於中華民國98年3月24日
言詞辯論終結，判決如下：
    主      文
被告戊○○、辛○○應連帶給付原告如附表一所示之股票，並連
帶給付原告新臺幣陸拾柒萬伍仟玖佰伍拾柒元，及自民國九十七
年十月二十五日起至清償日止，按週年利率百分之五計算之利息
。
被告戊○○、宏遠證券股份有限公司應連帶給付原告如附表一所
示之股票，並連帶給付原告新臺幣陸拾柒萬伍仟玖佰伍拾柒元，
及自民國九十七年十月二十五日起至清償日止，按週年利率百分
之五計算之利息。
前二項給付，任一被告給付範圍內，他被告免給付義務。
原告其餘之訴駁回。
訴訟費用由被告戊○○、辛○○、宏遠證券股份有限公司連帶負
擔。
本判決第一項於原告以新臺幣貳拾貳萬陸仟元為被告戊○○、辛○○供擔保後，得假執行；但被告戊○○以新臺幣陸拾柒萬伍仟
玖佰伍拾柒元為原告預供擔保後，得免為假執行。
本判決第二項於原告以新臺幣貳拾貳萬陸仟元為被告戊○○、宏
遠證券股份有限公司供擔保後，得假執行；但被告戊○○、宏遠
證券股份有限公司以新臺幣陸拾柒萬伍仟玖佰伍拾柒元為原告預
供擔保後，得免為假執行。
原告其餘假執行之聲請駁回。
    事實及理由
壹、程序部分：
一、被告宏遠證券股份有限公司（以下簡稱宏遠公司）之法定代
    理人原為乙○○，於民國97年6月13日變更為庚○○，有公
    司變更登記表在卷可稽（見本院卷二第345至347頁），並經
    聲明承受訴訟，應予准許。
二、按訴狀送達後，原告不得將原訴變更或追加他訴，但請求之
    基礎事實同一，或不甚礙被告之防禦及訴訟之終結者，原告
    得將原訴變更或追加他訴，民事訴訟法第255條第1項第2款
    、第7款分別定有明文。所謂請求之基礎事實同一，係指變
    更或追加之訴與原訴之主要爭點有其共同性，各請求利益之
    主張在社會生活上可認為同一或關連，而就原請求之訴訟及
    證據資料，於審理繼續進行在相當程度範圍內具有同一性或
    一體性，得期待於後請求之審理予以利用，俾先後兩請求在
    同一程序得加以解決，避免重複審理，進而為統一解決紛爭
    者，即屬之（最高法院90年度臺抗字第2號裁定參照）。本
    件原告起訴依民法第188條項規定，請求被告宏遠證券股份
    有限公司（以下簡稱宏遠公司）應連帶給付原告如附表二所
    示之股票及93、94、95、96年度無償配股，並給付原告67萬
    5957元及自97年10月25日起至清償日止，按年息5％計算之
    利息。嗣於訴訟進行中，追加訴訟標的依民法第227條規定
    ，請求宏遠公司給付上開股票予原告並賠償上開損失（見本
    院卷二第34頁）。核原告追加之訴訟標的與原訴請求之爭點
    事實具有共同性，各請求利益之主張在社會生活上可認為同
    一或關連，而就原請求之訴訟及證據資料，於審理繼續進行
    在相當程度範圍內具有同一性或一體性，得期待於後請求之
    審理予以利用，故其追加訴訟標的與原訴之基礎事實亦屬同
    一，揆諸首揭說明，應予准許。
三、被告戊○○及辛○○（原名己○○）經合法通知，未於最後
    言詞辯論期日到場，核無民事訴訟法第386條所列各款情形
    ，爰依原告之聲請，由其一造辯論而為判決。
貳、實體部分：
一、原告主張：
（一）緣被告辛○○介紹原告與在被告宏遠公司之前身即吉祥證
      券股份有限公司（以下簡稱吉祥證券）任職之營業員即被
      告戊○○認識，原告並於92年12月1日，於宏遠公司開立
      委託買賣證券帳戶（帳號：000000-0），並簽立「開戶契
      約書」，以慶豐商業銀行股份有限公司（以下簡稱慶豐銀
      行，帳號：第000-00-000000-00號）帳戶為往來銀行帳戶
      。詎辛○○與戊○○因共同投資股票發生虧損，竟共同謀
      議，先於93年8月間，由被告辛○○趁受原告之託代為匯
      款，而持有原告上開慶豐銀行帳戶之存摺、印章之便，未
      經原告同意，偽蓋多張慶豐銀行取款條，復自93年8月間
      起至94年4月間止，由被告戊○○在宏遠公司填寫不實之
      櫃檯買賣委託書後，出賣原告所有如附表二「原始股數」
      欄所示之股票（其中附表二編號6原係農民銀行股票10 萬
      股，因農民銀行於95年3月15日與合作金庫銀行股份有限
      公司以2.23比1之換股比例完成合併，依此比例計算，則
      原告持有之10萬股農民銀行股票轉換為4萬4843股之合庫
      股票），並將賣得股款匯入原告上開慶豐銀行帳戶後，由
      被告辛○○、戊○○持原告上開存摺及偽蓋之取款條，向
      銀行行員行使，而將股款提領殆盡。被告辛○○、戊○○
      上開盜賣股票犯行，業經法院判刑確定，被告辛○○迄今
      已清償原告62萬元。被告辛○○及被告戊○○，基於共同
      意思聯絡及行為分擔，利用職務上之機會盜賣原告所有之
      股票，並將處分後所得股款盜領殆盡，依民法第184條第1
      項前段及第185條之規定，對原告應負連帶損害賠償責任
      。
（二）宏遠公司為被告戊○○、辛○○之僱用人，被告戊○○利
      用宏遠公司電腦設備而盜賣股票，且非依原告指示買賣有
      價證券，宏遠公司違反委託買賣證券受託契約書第3條規
      定，復未依「證券商內部控制制度標準規範」（以下簡稱
      證券商標準規範）關於客戶基本資料變更之規定，核對變
      更申請書、原留印鑑，並於開戶契約記載事項欄之空白處
      註明變更事項，即任由被告戊○○變更原告對帳單地址為
      被告戊○○之工作地點，致原告未收到93年8 月間起至94
      年4月間之對帳單而未及時查知股票遭盜賣情事，宏遠公
      司未盡監督之責而有重大過失，依民法第188條規定，對
      原告應負連帶損害賠償責任。又查，本件係可歸責於宏遠
      公司致為不完全給付，且被告辛○○、戊○○則為宏遠公
      司之使用人，宏遠公司對渠等之故意行為應負同一責任，
      宏遠公司依民法第227條、第224條規定，亦應負債務不履
      行之損害賠償責任。至宏遠公司提出之「聲明書」係定型
      化契約，且內容完全免除宏遠公司責任，並限制原告行使
      權利，不僅顯失公平，亦違反平等互惠原則，依民法第
      247條之1、消費者保護法第11條規定自屬無效。被告戊○○、辛○○若未盜賣原告股票，原告自93年起迄今本得配
      發如附表二93年至96年配股欄所示之股票股利，並配發如
      附表三93年至96年配息欄所示之現金股利，金額共計129
      萬5957元。今因被告辛○○已清償62萬元，故被告戊○○
      、辛○○、宏遠公司應再連帶給付原告現金股利共計67萬
      5957元。
（三）爰聲明：１、被告應連帶給付原告如附表二所示之股票及
      93、94、95、96年度無償配股；２、被告應連帶給付原告
      67萬5957元，及自97年10月25日（即97年10月22日言詞辯
      論意旨狀送達翌日）起至清償日止，按年息5％計算之利
      息；３、願供擔保，請准宣告假執行。
二、被告則以：
（一）被告宏遠公司：
  １、被告戊○○於92年2月間，在宏遠公司任職營業員，透過
      原於德信證券股份有限公司（以下簡稱德信公司）任職業
      務員之被告辛○○認識原告，被告辛○○並非宏遠公司員
      工。原告於92年12月1日，於宏遠公司開立委託買賣證券
      帳戶（帳號：000000-0），原告於93年8月26日委託被告
      辛○○代為匯款而交付所有設於慶豐銀行帳戶（帳號：第
      000-00-0000000-00號）存摺、印章。被告戊○○與辛○○於93年8月間，由被告辛○○利用持有原告上開帳戶存
      摺、印章機會，使用該印章蓋具多張慶豐銀行取款憑條，
      自93年8月26日起至94年4月21日止，由被告戊○○在宏遠
      公司填寫買進、賣出（股票）委託書，分次出賣原告所有
      如附表二「原始股數」欄所示之股票（其中附表二編號6
      原係農民銀行股票10萬股，因農民銀行於95年3月15日與
      合作金庫銀行股份有限公司以2.23比1之換股比例完成合
      併，依此比例計算，則原告持有之10萬股農民銀行股票轉
      換為4萬4843股之合庫股票），並將所得股款匯入原告上
      開慶豐銀行帳戶，被告辛○○、戊○○自93年8月30日起
      至94年4月25日止，持原告上開存摺及取款憑條，向銀行
      行員行使而提款。惟原告所有系爭股票係委由被告辛○○
      賣出及領取股款，並無盜賣股票、盜領股款情事，蓋銀行
      存摺與印鑑對於存款人至為重要，若非有相當密切之關係
      與信賴基礎，絕無可能輕易交付他人保管或辦理存提款事
      宜。原告自承委託被告辛○○辦理匯款，且原告提出93
      年8月之對帳單影本，並表示正本為被告辛○○持有，辛○○亦配合提出，均足證明原告與被告辛○○往來密切，
      而有代為操作買賣股票情事。而此一代為操作買賣股票行
      為，並非宏遠公司之業務範圍，縱因被告辛○○操作不當
      ，產生虧損，亦與侵權行為無涉，原告認宏遠公司應負僱
      用人之連帶賠償責任，誠無理由。
  ２、又依兩造開戶契約書第19項「聲明書」約定，原告不得將
      印鑑、存摺交由被告公司人員保管，原告違背上開約定，
      不循正當合法程序進行交易，擅自私下委託被告辛○○、
      戊○○從事股票交易，並將印鑑存摺等交予被告辛○○保
      管，除自陷財產遭盜領風險，進而使被告辛○○違背受託
      義務，而為原告所稱之盜領行為，此係個人犯罪行為，縱
      係在公司營業場所及營業時間內操作，亦不能謂係為證券
      公司執行買賣有價證券之職務行為。至聲明書約定內容並
      非免除或減輕宏遠公司責任之約定，對原告並無顯失公平
      情事。再查，原告如對93年8月26日起至94年4月21日間之
      交易有所否認，至遲即應於收受每月之交易對帳單後5日
      內，向宏遠公司提出異議，原告並未對交易內容表示異議
      ，事後自不得為相反或否認交易之主張。
  ３、查我國有關於有價證券之買賣採取款券分離之制度，用意
      即在避免證券商及其從業人員盜賣投資人之股票或盜用其
      資金款項。投資人若善盡善良管理人之注意義務，妥善保
      管自己之銀行存摺及印鑑未交付他人，則證券商或其從業
      人員縱使有盜賣有價證券之情事，亦無法取得任何款項。
      原告違反開戶契約之約定，交付銀行存摺及印鑑予被告辛○○而未取回，造成宏遠公司經營風險升高，原告違背約
      定係損害之發生或擴大之主要原因，縱認宏遠公司須負賠
      償責任，亦請鈞院依民法第217條之規定，減輕被告宏遠
      公司20％之責任。
  ４、並聲明：（1）原告之訴駁回；（2）如受不利益之判決，
      願供擔保請准宣告免為假執行。
（二）被告辛○○未於最後言詞辯論期日到場，據其前言詞辯論
      所為之聲明及陳述略以：被告辛○○曾於89年間任職德信
      公司認識被告戊○○，嗣於92年間離職前往補習班任教，
      並非營業員，亦非宏遠公司員工，僅與任職宏遠公司之戊○○係舊識，並介紹原告至宏遠公司開戶。被告辛○○與
      戊○○因共同投資股票不當，戊○○表示可先將客戶股票
      賣出，待渠等投資之股票價格上漲獲利再將客戶股票補回
      ，被告辛○○禁不住戊○○請託，一時失察同意將原告印
      鑑蓋於空白取款條上，以便日後易於取款並將原告所有股
      票買回。詎戊○○欲利用該筆股款再去投資購買其他股票
      ，被告辛○○嚴詞拒絕並要求戊○○不得再領取原告帳戶
      內款項，亦不可盜賣原告股票。然戊○○私下決定盜賣原
      告股票，被告辛○○對此全無所悉。又原告於辦理股票交
      割時本應親自蓋印，卻將印鑑章、存簿交予被告辛○○，
      原告具有重大之過失至為灼然，依民法第217條之規定，
      應過失相抵。並聲明：原告之訴駁回。
（三）被告戊○○未於最後言詞辯論期日到場，據其前言詞辯論
      所為之聲明及陳述（見本院卷二第83頁、第278頁）略以
      ：被告戊○○對於原告主張之侵權行為等相關情事皆不爭
      執，並聲明：１、原告之訴駁回；２、如受不利判決，願
      供擔保請准宣告免為假執行。
三、查：
（一）被告辛○○雖於95年10月31日言詞辯論期日對原告主張之
      訴訟標的為認諾，惟依民事訴訟法第56條第1款規定對於
      全體不生效力，核先敘明。
（二）被告戊○○於92年2月間在被告宏遠公司任職營業員，透
      過原於德信公司任職業務員之被告辛○○認識原告，原告
      並於宏遠公司開立委託買賣證券帳戶（帳號：000000-0）
      。被告辛○○曾持有原告上開慶豐銀行存摺、印章，並使
      用該印章蓋具慶豐銀行取款憑條之事實，為兩造所不爭執
      ，並有開戶契約書在卷可稽（見本院卷一第25至34頁），
      此部分堪信為實。今原告主張被告辛○○、戊○○共同盜
      賣股票，造成原告受有損害，應負賠償責任，被告宏遠公
      司應負雇用人之損害賠償責任、債務不履行責任；被告宏
      遠公司、辛○○則否認上情，並以前詞置辯，經本院與被
      告宏遠公司整理本件爭執事項（見本院卷三第138頁），
      並綜合被告辛○○之辯論意旨，本件爭點在於：１、被告
      戊○○、辛○○是否未經原告同意，盜賣如附表二「原始
      股數」欄所示之股票並領取股款？２、被告宏遠公司是否
      為被告辛○○僱主，並因受僱人辛○○、戊○○執行職務
      ，不法侵害原告權利，而與被告辛○○、戊○○共負連帶
      損害賠償責任或債務不履行責任？
（三）經查原告主張被告戊○○、辛○○未經其同意，自93年8
      月間起至94年4月間，由被告戊○○在宏遠公司填寫櫃檯
      買賣委託書後，共同盜賣原告所有如附表二「原始股數」
      欄所示之股票，並將賣得股款匯入原告所有慶豐銀行帳戶
      後，由被告辛○○、戊○○持原告上開存摺及偽蓋之取款
      條，向銀行行員行使，而將股款提領殆盡之事實，為被告
      戊○○所不爭執，已如前述；被告辛○○雖於96年1月24
      日具狀辯稱如上情所示（見本院卷一第234至240頁），惟
      被告辛○○於96年1月16日本院審理中曾自承：有與戊○○合謀盜賣本件股票、盜領股款，因兩人投資股票產生虧
      損，而資金係向第三者借得，戊○○建議可將原告較少交
      易之股票賣掉，挪用資金以彌補虧損，盜賣股票所得款項
      皆由戊○○提領後返還金主；原告於93年8月26日委託渠
      代轉一筆款項，故渠持有原告存摺、印鑑，轉帳後原告要
      渠將存摺、印鑑交還原告之妻，然渠只有交還印鑑等語（
      見本院卷一第210頁及背面），再於96年3月26日之本院96
      年度訴字第299號刑事案件準備程序中自白上情不諱（見
      本院96年度訴字第299號刑事卷第15頁），並經本院調閱
      上開卷宗查核屬實，復有原告所有「保管帳戶客戶餘額表
      」（見本院卷一第38頁）、客戶交易明細表（見本院卷一
      第40至43頁）、委託書（見本院卷一第44至113頁）、原
      告所有之慶豐銀行取款憑條（見本院卷一第114至139頁）
      在卷可稽，且被告辛○○、戊○○共犯上開行使偽造私文
      書及詐欺取財犯行，辛○○經本院96年度訴字第299號判
      處有期徒刑1年2月、緩刑5年確定；被告戊○○亦經臺灣
      高等法院97年度上訴字第3064號判處有期徒刑1年、減為
      有期徒刑6月確定在案，有該案刑事判決附卷足參（見本
      院卷三第43至46頁、第33至36頁），足見原告主張被告戊○○、辛○○未經原告同意，盜賣如附表二「原始股數」
      欄所示之股票，進而領取股款而為共同侵權行為乙節屬實
      ，被告辛○○雖曾翻異前詞，顯係臨訟卸責，不足採信；
      被告宏遠公司辯稱如附表二「原始股數」欄所示之股票係
      原告委由被告辛○○賣出及領取股款，並無盜賣、盜領股
      款云云，亦無足採。
（四）被告辛○○並非宏遠公司受僱人或使用人：
  １、按民法第188條第1項所謂受僱人，並非僅限於僱傭契約所
      稱之受僱人，凡客觀上被他人使用為之服務勞務而受其監
      督者均係受僱人（最高法院57年臺上字第1663號判例參照
      ），故所謂受僱人，固不以事實上有僱傭契約者為限，然
      仍須依一般社會觀念，客觀上確有被他人使用，為之服勞
      務且受其監督之客觀事實存在，方屬該他人之受僱人。
  ２、原告雖主張被告辛○○係宏遠公司員工及使用人，惟宏遠
      公司否認之，並辯稱辛○○非該公司受僱人。經查：被告
      辛○○雖於本院96年1月16日審理中供稱：渠有在宏遠公
      司貴賓室工作等語，惟亦表示：宏遠公司業務部潘經理知
      悉渠與戊○○關係，即渠係在宏遠公司幫戊○○介紹業務
      （見本院卷第209頁背面），渠並非宏遠公司之員工等語
      （見本院卷第239頁），被告辛○○並於刑事案件偵查中
      供稱：係介紹客戶給戊○○，手續費再與戊○○拆帳等語
      （見本院上開刑事卷所附臺灣臺北地方法院檢察署95年度
      他字第2133號卷第169頁），另證人即宏遠公司員工甲○○亦於本院審理中證稱：辛○○並非宏遠公司員工等語（
      見本院卷一第285頁背面），足見被告辛○○雖曾在宏遠
      公司貴賓室工作，惟目的僅為介紹業務予被告戊○○，俾
      便與戊○○對拆手續費以獲利，被告辛○○非為宏遠公司
      提供勞務，遑論宏遠公司對之有何監督權責可言。復查被
      告辛○○前係訴外人德信公司業務員，僅介紹原告與宏遠
      公司業務員即被告戊○○認識，原告進而在宏遠公司開戶
      等情，亦為刑事判決所是認，原告對此刑事判決認定之事
      實亦不爭執（見本院卷三第241頁背面），足見被告辛○○並非宏遠公司之受僱人，宏遠公司對之要無監督責任甚
      明，且依辛○○先前所述工作內容可知，渠係為被告戊○○拉攏業務，並得分配手續費，至多係被告戊○○之使用
      人，原告主張宏遠公司應依民法第188條規定，對被告辛○○之侵權行為負連帶責任；或應依民法第224條、第227
      條規定，對被告辛○○所為故意行為負同一債務不履行責
      任云云，均無足採。
（五）被告戊○○係被告宏遠公司營業員，其與不具被告宏遠公
      司營業員身分之被告辛○○共同盜賣原告所有如附表二「
      原始股數」欄所示之股票，再共同盜領原告匯豐銀行帳戶
      內之交割股款，屬執行職務之行為：
  １、按民法第188條第1項所謂受僱人因執行職務不法侵害他人
      之權利，不僅指受僱人因執行其所受命令，或委託之職務
      自體，或執行該職務所必要之行為，而不法侵害他人之權
      利者而言，即受僱人之行為，在客觀上足認為與其執行職
      務有關，而不法侵害他人之權利者，就令其為自己利益所
      為亦應包括在內（最高法院42年臺上字第1224號判例、96
      年度臺上字第2615號裁判可參）。是以僱用人藉使用受僱
      人而擴張其活動範圍，並享受利益，且受僱人執行職務之
      範圍，或適法與否，要非與其交易之第三人所能分辨，為
      保護交易之安全，民法第188條第1項所謂受僱人因執行職
      務不法侵害他人之權利，應依客觀事實決定（客觀說），
      亦即受僱人之行為在客觀上具備執行職務之外觀，而侵害
      第三人之權利時，不問僱用人或受僱人之意思如何，均應
      認係執行職務所為之行為。故依客觀說作為判斷是否執行
      職務之標準下，不僅指受僱人因執行其所受命令，或委託
      之職務自體，或執行該職務所必要之行為屬執行職務之行
      為，即便濫用職務或利用職務上之機會及與執行職務之時
      間或處所有密切關係之行為，在外形之客觀上足認為與執
      行職務有關，而不法侵害他人之權利者，縱令其係為自己
      利益所為之違法行為，亦應包括在內。
  ２、本件被告戊○○受僱於被告宏遠公司擔任營業員工作，負
      責下單交易買賣股票事宜，此為被告戊○○、宏遠公司所
      不爭，是被告戊○○屬證券商負責人與業務人員管理規則
      （以下簡稱管理規則）第3條第2款之業務員。依管理規則
      第2條第2項、第3條規定：「本規則所稱業務人員，指為
      證券商從事下列業務之人員：一、有價證券投資分析、內
      部稽核或主辦會計。二、有價證券承銷、買賣之接洽或執
      行。三、有價證券自行買賣、結算交割或代辦股務。四、
      有價證券買賣之開戶、徵信、招攬、推介、受託、申報、
      結算、交割或為款券收付、保管。五、有價證券買賣之融
      資融券」、「業務員：從事前條第2項各款有價證券承銷
      、自行買賣、受託買賣、內部稽核或主辦會計等職務者」
      ，被告戊○○係從事管理規則第2條第2項各款有價證券承
      銷、自行買賣或受託買賣等職務，殆無疑義。宏遠公司並
      自承：被告戊○○係利用上班時間，在宏遠公司使用設備
      ，下單從事本件交易等語（見本院卷三第220頁），足見
      被告戊○○係利用擔任營業員職務之便，於營業時間內，
      在宏遠公司之營業場所，偽填股票賣出委託書，掛單賣出
      原告所有如附表二「原始股數」欄所示之股票，於客觀上
      自與其職務相關，縱令其目的係為達成自己與被告辛○○
      利益所為，亦應包括內。是以被告戊○○所為上開非法行
      為，顯係利用職務上之機會，且與其執行職務之時間或處
      所有密切關係，自應認為係被告戊○○因執行職務，實施
      不法侵害原告權利之行為。宏遠公司以戊○○之侵權行為
      係個人犯罪行為，抗辯非屬執行職務行為云云，委無可取
      。
（六）被告宏遠公司未舉證證明對被告戊○○已盡選任監督之責
      ，應依民法第188條之規定連帶負賠償責任：
  １、按受僱人因執行職務，不法侵害他人之權利者，若僱用人
      選任受僱人及監督其職務之執行，已盡相當之注意或縱加
      以相當之注意而仍不免發生損害者，僱用人不負賠償責任
      ，固為民法第188條第1項但書所明定。惟此乃僱用人之免
      責要件，僱用人茍欲免其責任，即應就此負舉證之責（最
      高法院19年上字第3025號判例意旨參照）。
  ２、被告戊○○為宏遠公司營業員，因參與營業，為客戶買賣
      股票，並在宏遠公司之營業場所及營業時間內，利用被告
      辛○○持有原告印鑑、存摺機會，而共同盜賣原告所有股
      票並盜領股款，自應屬執行職務之範圍，已如上所述。按
      證券商標準規範關於「客戶帳戶之管理作業」第（二）項
      「客戶基本資料變更作業」第5點、第6點規定：「5.客戶
      之基本資料變更時，應於開戶契約記載事項欄之空白處註
      明，並將電腦資料更正。6.客戶申請變更通訊或戶籍地址
      ，不論是否以通訊方式辦理，應於申請書上簽蓋原留印鑑
      」（見本院卷二第164頁）。經查，原告於開戶時登記之
      通訊地址為「臺北市○○路○段151號15樓」，有客戶基本
      資料在卷可稽（見本院卷一第27頁），惟被告辛○○、戊○○皆於本院審理中供稱：戊○○有變更原告對帳單之寄
      送地址等語（見本院卷一第210頁、卷二第26頁背面），
      證人甲○○於本院審理中亦證稱：原告93年8月之對帳單
      寄送地址即（臺北市○○○路○段236號3樓係戊○○上班
      地點；若要更改對帳單地址，須填妥變更申請書並蓋用原
      留印鑑，原則須本人辦理，例外時可委由他人辦理，委由
      他人辦理須出具委任書等語（見本院卷一第286頁背面、
      第285頁背面），並有寄送地址為「臺北市○○路○段236
      號3樓」之對帳單附卷足參（見本院卷一第289頁），足見
      原告之通訊地址已遭被告戊○○更改為戊○○工作之臺北
      市○○路○段236號3樓，而非原告原登記之地址即臺北市
      ○○路○段151號15樓，然原告之客戶基本資料未為任何地
      址更改之記載，且證人甲○○亦證稱原告對帳單寄送地址
      未變更過（見本院卷一第285頁背面），足見被告戊○○
      變更原告基本資料之通訊地址後，宏遠公司並未依證券商
      標準規範相關規定，核對有無原告出具之變更申請書、印
      鑑是否與原留印章相符，並於開戶契約之空白處註明變更
      事項，再將電腦資料更正以利查核，即任由被告戊○○變
      更原告對帳單地址為戊○○之工作地點，實難認被告宏遠
      公司已盡監督義務。又被告宏遠公司另辯稱原告如對系爭
      交易有所否認，至遲即應於收受每月之交易對帳單後5日
      內，向宏遠公司提出異議云云，然原告對帳單地址既經非
      法變更，已如前述，原告如何知悉交易異常並及時提出異
      議？況宏遠公司以經營證券交易為業務，自應盡力防免類
      似本件情形造成之損害發生，竟未採取風險控管措施以避
      免營業員得任意變更客戶基本資料，進而防止損害發生，
      所付出為防免損害而投注之金額，與原告所造成之損害金
      額，不成比例，自堪認定宏遠公司對戊○○之選任及監督
      流於疏懈。又查，戊○○早自93年4月間起即陸續盜賣原
      告股票及盜領股款，迄94年8月間止，期間長達1年之久，
      宏遠公司對於戊○○長期、次數頻繁（非偶發）之行為，
      竟未發覺，豈能認宏遠公司就監督戊○○職務之執行，已
      盡相當之注意或縱加以相當之注意而仍不免發生損害情事
      ，且宏遠公司對於究已盡何選任監督責任之利己事實，迄
      未舉證以實其說，難認其選任受僱人及監督其職務之執行
      ，已盡相當之注意，或縱加以相當之注意而仍不免發生損
      害。
（七）原告出具屬定型化契約之聲明書（見本院卷一第34頁）對
      原告顯失公平，應屬無效，且原告並未將印鑑章交付被告
      宏遠公司之營業員即被告戊○○保管，亦與聲明書所載之
      情形有間，宏遠公司不得援為免責之依據：
  １、民法第247條之1規定：「依照當事人一方預定用於同類契
      約之條款而訂定之契約，為左列各款之約定，按其情形顯
      失公平者，該部分約定無效：免除或減輕預定契約條款
      之當事人之責任者；加重他方當事人之責任者；使他
      方當事人拋棄權利或限制其行使權利者；其他於他方
      當事人有重大不利益者」，係就定型化契約之效力作明文
      規範，惟因該條文規定簡略，無法涵蓋制度之全面，與消
      費者保護法就定型化契約訂有專節，並於施行細則作補充
      規範相較，消費者保護法之規範較民法周延縝密，雖消費
      者保護法與民法之規範領域不同（消費者保護法限於企業
      經營者與消費者間之消費關係），惟制度內涵應有相通之
      處，是於非屬消費關係之定型化契約之解釋適用上，除應
      尋求定型化契約之法理予以補充解釋外，並可藉助消費者
      保護法之相關規定，俾補充民法規範之不足。
  ２、按民法第247條之1並未就定型化契約條款於何種情形可認
      為顯失公平，而消費者保護法第12條則規定「定型化契約
      中之條款違反誠信原則，對消費者顯失公平者，無效；定
      型化契約中之條款有下列情形之一者，推定其顯失公平：
      違反平等互惠原則者；條款與其所排除不予適用之任
      意規定之立法意旨顯相矛盾者；契約之主要權利或義務
      ，因受條款之限制，致契約之目的難以達成者」。上開所
      謂違反平等互惠原則，消費者保護法施行細則第14條列舉
      如下4項：當事人間之給付與對待給付顯不相當者；
      消費者應負擔非其所能控制之危險者；消費者違約時，
      應負擔顯不相當之賠償責任者；其他顯有不利於消費者
      之情形者，是消費者保護法及其施行細則之上開規定，應
      可援為補充民法前揭規定於解釋適用之依據。
  ３、查原告於宏遠公司開戶委託買賣股票時，固曾出具聲明書
      ，第1項之內容載明：「本人知悉並願遵守證券商負責人
      與業務人員管理規則第16條第11款、委託人委託買賣證券
      注意事項第10條之相關規定，不得將印鑑、款項、存摺（
      含一般銀行存摺與集保公司存摺）或有價證券交由貴公司
      （即宏遠公司）人員（包括負責人、經理人及所有工作人
      員）保管，或與其有借貸金錢及媒介情事或全權委託買賣
      ，否則因此所產生之糾葛或損害由委託人（即原告）自行
      負責，概與貴公司無涉」，惟該聲明書乃宏遠公司單方預
      訂用於同種類契約之條款，而由需要訂約之他方即原告，
      依照該預定條款而訂立之附合契約，屬定型化契約，自應
      受上開規定及解釋之規範。而上開免除宏遠公司責任或原
      告拋棄求償權利之定型化契約條款（民法第247條之1第
      、款）適用之結果，不問宏遠公司或其受僱人就損害之
      發生是否出於故意或重大過失均得免責，原告並應拋棄求
      償權利，即宏遠公司之注意義務相對於原告，顯非相當，
      對於原告極為不利，上開定型化契約條款實有違平等互惠
      原則，應認對原告顯失公平，該部分之約定應屬無效，不
      得作為有利於宏遠公司之判斷。
  ４、再查，縱認上開聲明書約定並未對原告顯失公平而無效，
      然本件原告係為其他匯款之故，始交付印鑑、存摺與被告
      辛○○代為匯款，而被告辛○○並非宏遠公司受僱人，皆
      如前述，辛○○既非宏遠公司人員（包括負責人、經理人
      及所有工作人員），且其取得印鑑、存摺之目的亦非代為
      保管，要與聲明書第1項所規範之情節無涉，宏遠公司執
      此欲免除應負之責任，亦無足採。
（八）被告辛○○及宏遠公司抗辯原告就本件損害之發生與有過
      失，應減輕或免除賠償金額，為無理由：
  １、按損害之發生或擴大，被害人與有過失者，法院得減輕賠
      償金額或免除之，民法第219條第1項定有明文。此項規定
      之目的在謀求加害人與被害人間之公平，倘受害人於事故
      之發生亦有過失時，由加害人負全部賠償責任，未免失諸
      過酷，是以賦與法院得減輕其賠償金額或免除之職權。此
      所謂被害人與有過失，只須其行為為損害之共同原因，且
      其過失行為並有助成損害之發生或擴大者，即屬相當（最
      高法院94年度臺上字第1855號判決意旨參照）。依上所述
      ，被告辛○○、宏遠公司抗辯原告就損害之發生與有過失
      ，是否有據，須視原告之行為是否為本件損害發生或擴大
      之共同原因，且其行為雖非故意，但按其情節應注意，並
      能注意而疏未注意，或對於構成侵權行為之事實，雖預見
      其能發生而確信其不發生之過失可言。
  ２、原告所有如附表二「原始股數」欄所示之股票，既遭被告
      戊○○利用職務上之機會，與被告辛○○共同盜賣及盜領
      股款，被告戊○○、辛○○對原告自應負故意侵權行為損
      害賠償責任，且因戊○○之僱用人即宏遠公司未能舉證其
      選任及監督戊○○職務之執行，已盡相當之注意，或縱加
      以相當之注意仍不免發生損害，宏遠公司就原告所受之損
      害，自亦應與被告戊○○連帶負損害賠償之責。查原告主
      張係於93年8月間，因委託被告辛○○代為匯款，辛○○
      始持有原告上開慶豐銀行帳戶之存摺、印章，被告辛○○
      亦於本院審理中供稱：原告於93年8月26日委託渠代轉一
      筆款項，故持有原告存摺、印鑑，轉帳後原告要渠將存摺
      、印鑑交還原告之妻，然渠只有交還印鑑等語（見本院卷
      一第210頁背面），已詳如前述，是本件損害發生，在於
      原告因為其他匯款轉帳之故，請被告辛○○幫忙才交付印
      鑑、存摺，且事後已盡注意義務要求被告辛○○返還上開
      物品，然辛○○僅交還印鑑予原告之妻，未依約將存摺一
      併返還，並與被告戊○○合謀，共同盜賣原告股票並領取
      股款，足見原告所受之損害純係辛○○、戊○○之故意犯
      罪行為所致，且觀諸宏遠公司為具相當規模、制度之公司
      ，猶無從予以防範，致戊○○、辛○○得以多次盜賣原告
      股票得逞，原告就上開所受損害，難認有何過失；況被告
      戊○○擅自將原告對帳單地址更改為戊○○工作地點，致
      原告無從及時發現股票交易異常情事，尤難認原告有何按
      其情節應注意，並能注意而疏未注意之過失可言，被告辛○○、宏遠公司抗辯原告就本件損害之發生與有過失，應
      減輕或免除渠等之賠償責任云云，亦無可採。
五、原告另主張本件係可歸責於宏遠公司致為不完全給付，且被
    告辛○○、戊○○皆為宏遠公司之使用人，宏遠公司對渠等
    之故意行為應負同一責任，宏遠公司依民法第227條、第224
    條規定，亦應負債務不履行之損害賠償責任乙節。經查，被
    告辛○○並非宏遠公司之使用人，已如前述；至宏遠公司應
    為其選任監督戊○○不周，依民法第188條第1項規定，負僱
    用人連帶賠償責任，亦如前述，原告此部分之主張自無庸再
    予論究。
六、按負損害賠償責任者，除法律另有規定或契約另有訂定外，
    應回復他方損害發生前之原狀，為民法第213條第1項所明定
    。又按損害賠償，除法律另有規定或契約另有訂定外，應以
    填補債權人所受損害及所失利益為限，民法第216條第1項定
    有明文。查被告戊○○、辛○○違法盜賣原告所有如附表二
    「原始股數」欄所示股票，致原告無法再本於股東之地位領
    取93年至96年各該股票應分配之股票股利及現金股利，此為
    原告所失之利益。而原告於所有如附表二「原始股數」欄所
    示之股票，應分配如附表二93年至96年配股欄所示應分配之
    股票股利，及附表三所示應分配之現金股利，金額共計129
    萬5957元，此為被告宏遠公司所不爭執，並表示已核對原告
    主張之數據無誤（見本院卷三第220頁背面），堪信為真實
    。因被告辛○○已清償62萬元，原告遂請求被告戊○○、辛○○應依共同侵權行為法律關係連帶給付如附表一所示股票
    （含股票股利），及連帶給付現金股利67萬5957元；被告宏
    遠公司、戊○○應依民法第188條規定，連帶給付如附表一
    所示股票（含股票股利），及連帶給付現金股利67萬5957元
    ，洵屬有據。至原告另主張宏遠公司應因民法第188條規定
    ，與被告辛○○連帶給付上開股票及現金股利云云，惟宏遠
    公司並非辛○○僱用人，已如前述，原告此部分主張為無理
    由。
七、綜上所述，原告依侵權行為損害賠償之法律關係，請求被告
    宏遠公司與戊○○連帶返還如附表一所示股票及賠償67萬59
    57元；請求被告戊○○、辛○○連帶返還如附表一所示股票
    及賠償67萬5957元，均屬有據，應予准許。又原告上開二項
    請求，係基於同一損害基於各別法律關係所為之請求，係屬
    不真正法律關係，於任一被告為給付後，他被告在給付範圍
    內，同免給付責任。原告逾此部分之請求，則屬無據，應予
    駁回。
八、本件事證業已明確，兩造其餘主張陳述及所提之證據，經本
    院審酌後，認均不足以影響本判決之結果，均毋庸再予論述
    ，附此敘明。
九、原告與被告宏遠公司、戊○○均陳明願供擔保請求宣告假執
    行及免為假執行，經核原告勝訴部分，均無不合，爰分別酌
    定相當之擔保金額，予以准許。至原告敗訴部分，即失所附
    麗，併駁回之。
十、據上論結，原告之訴為一部有理由、一部無理由，爰依民事
    訴訟法第79條、第85條第2項、第390條第2項、第392條第2
    項，判決如主文。
中    華    民    國    98    年    4     月    21    日
                  民事第三庭    法  官  孫正華
以上正本係照原本作成。
如對本判決上訴，須於判決送達後20日內向本院提出上訴狀。
中    華    民    國    98    年    4     月    21    日
                                書記官  林秀娥
附表一
┌──┬────┬─────────┐
│編號│股票名稱│ 總計股數         │
│    │（代號）│（原始股數加配股）│
├──┼────┼─────────┤
│ 1  │燁輝    │ 60,753股         │
│    │2023    │                  │
├──┼────┼─────────┤
│ 2  │全懋    │ 64,106股         │
│    │2446    │                  │
├──┼────┼─────────┤
│ 3  │亞翔    │ 6,064股          │
│    │6139    │                  │
├──┼────┼─────────┤
│ 4  │特力    │ 110,188股        │
│    │2908    │                  │
├──┼────┼─────────┤
│ 5  │第一金  │ 66,651股         │
│    │2892    │                  │
├──┼────┼─────────┤
│ 6  │合庫    │ 50,067股         │
│    │5854    │                  │
└──┴────┴─────────┘
附表二
┌──┬────┬─────┬─────┬─────┬─────┬─────┬─────┐
│編號│股票名稱│ 原始股數 │ 93年配股 │ 94年配股 │ 95年配股 │ 96年配股 │總計股數  │
│    │（代號）│          │          │          │          │          │          │
├──┼────┼─────┼─────┼─────┼─────┼─────┼─────┤
│ 1  │燁輝    │ 50,000股 │ 2,500股  │  3,675股 │ 1,685股  │ 2,893股  │60,753股  │
│    │2023    │          │          │          │          │          │          │
├──┼────┼─────┼─────┼─────┼─────┼─────┼─────┤
│ 2  │全懋    │ 52,000股 │ 1,555股  │  7,195股 │   304股  │ 3,052股  │64,106股  │
│    │2446    │          │          │          │          │          │          │
├──┼────┼─────┼─────┼─────┼─────┼─────┼─────┤
│ 3  │亞翔    │ 5,000股  │   500股  │    275股 │   289股  │   無     │6,064股   │
│    │6139    │          │          │          │          │          │          │
├──┼────┼─────┼─────┼─────┼─────┼─────┼─────┤
│ 4  │特力    │ 100,000股│ 1,987股  │  4,971股 │ 2,139股  │ 1,091股  │110,188股 │
│    │2908    │          │          │          │          │          │          │
├──┼────┼─────┼─────┼─────┼─────┼─────┼─────┤
│ 5  │第一金  │ 60,000股 │ 3,000股  │  1,570股 │ 1,291股  │   790股  │66,651股  │
│    │2892    │          │          │          │          │          │          │
├──┼────┼─────┼─────┼─────┼─────┼─────┼─────┤
│ 6  │合庫    │ 44,843股 │    無    │  4,484股 │ 無       │   740股  │50,067股  │
│    │5854    │          │          │          │          │          │          │
└──┴────┴─────┴─────┴─────┴─────┴─────┴─────┘
附表三
┌──┬────┬─────┬─────┬─────┬─────┬─────┐
│編號│股票名稱│ 93年配息 │ 94年配息 │ 95年配息 │ 96年配息 │ 總計     │
│    │（代號）│（新臺幣）│（新臺幣）│（新臺幣）│（新臺幣）│          │
├──┼────┼─────┼─────┼─────┼─────┼─────┤
│ 1  │燁輝    │ 50,000元 │ 15,750元 │ 39,323元 │28,930元  │ 134,003元│
│    │2023    │          │          │          │          │          │
├──┼────┼─────┼─────┼─────┼─────┼─────┤
│ 2  │全懋    │ 15,557元 │ 71,954元 │ 94,163元 │ 30,521元 │ 212,195元│
│    │2446    │          │          │          │          │          │
├──┼────┼─────┼─────┼─────┼─────┼─────┤
│ 3  │亞翔    │ 20,000元 │ 24,750元 │ 20,213元 │ 24,256元 │ 89,219元 │
│    │6139    │          │          │          │          │          │
├──┼────┼─────┼─────┼─────┼─────┼─────┤
│ 4  │特力    │ 178,798元│ 119,294元│ 89,838元 │ 109,097元│ 497,027元│
│    │2908    │          │          │          │          │          │
├──┼────┼─────┼─────┼─────┼─────┼─────┤
│ 5  │第一金  │ 45,000元 │ 78,750元 │ 64,570元 │ 111,964元│ 300,284元│
│    │2892    │          │          │          │          │          │
├──┼────┼─────┼─────┼─────┼─────┼─────┤
│ 6  │合庫    │   無     │ 8,969元  │ 34,529元 │ 19,731元 │ 63,229元 │
│    │5854    │          │          │          │          │          │
├──┴────┴─────┴─────┴─────┴─────┴─────┤
│總計                                                           1,295,957元│
└─────────────────────────────────────┘


司法院資訊處製作；財團法人民間司法改革基金會備份。
